臺灣板橋地方法院民事判決　　　　　　　 94年度訴字第700號
原　　　告　丙○○
訴訟代理人　陳君漢律師
複代理人　　王福民律師
被　　　告　乙○○
　　　　　　甲○○○○○○○○.
上列當事人間請求返還租賃房屋等事件，本院於中華民國94年10
月4日言詞辯論終結，判決如下：
    主      文
被告甲○○○○○○○○○○○○○應將門牌號碼臺北縣永和市
○○路○段一○三號之房屋一樓如附圖所示黃色部分（面積二○
點六二平方公尺）、三樓全部（面積九○點七二平方公尺）遷空
返還予原告。
被告甲○○○○○○○○○○○○○應自民國九十三年八月二十
日起至遷空返還前項房屋之日止，按月給付原告新臺幣貳萬貳仟
壹佰壹拾元。
原告其餘之訴駁回。
訴訟費用由被告甲○○○○○○○○○○○○○負擔十分之四，
餘由原告負擔。
本判決第一項於原告以新臺幣壹拾貳萬元為被告供擔保後，得假
執行；但被告以新臺幣拾肆萬伍仟貳佰捌拾陸元為原告預供擔
保，得免為假執行。
本判決第二項於原告以新臺幣壹拾壹萬元為被告供擔保後，得假
執行；但被告以新臺幣拾萬玖仟伍佰捌拾貳元整元為原告預供
擔保，得免為假執行。
原告其餘假執行之聲請駁回。
    事實及理由
一、原告主張：坐落臺北縣永和市○○段322 地號土地為原告所
    有，坐落其上門牌號碼臺北縣永和市○○路○ 段103 號未辦
    保存登記建物即如附圖所示1 至3 樓（每層面積均為90.72
    平方公尺，下稱系爭房屋）亦為原告所有。系爭房屋由原告
    於92年8 月19日出租予被告乙○○，租期自92年8 月20日起
    至93年8 月19日止，每月租金為新臺幣（下同）90,000元。
    93年8 月19日租期屆滿後，原告不再出租，被告乙○○即有
    依租賃契約交還系爭房屋之義務，惟乙○○竟拒絕遷出，並
    交由甲○○○○○○○○○○○○○即序經營，被告自屬無
    權占有，爰依民法第455 條、第767 條規定，請求被告乙○
    ○、洪金鑾遷空返還系爭房屋予原告，並請求乙○○及洪金
    鑾自93年8 月20日起至返還系爭房屋之日止，按月連帶給付
    原告不當得利90,000元，另依據原告與乙○○簽訂之租賃契
    約第6 條約定，請求乙○○支付以月租金1 倍計算之違約金
    等語。爰依民法第455 條、第767 條、第179 條、第184 條
    、租賃契約第6 條約定，聲明求為判決：(一)被告應將坐落永
    和市○○段322 地號土地上之系爭房屋如附圖所示全部遷空
    返還予原告。(二)被告應自93年8 月20日起至返還系爭房屋之
    日止，按月連帶給付原告90 ,000 元。(三)乙○○除前項聲明
    外，應自93年8 月20日起至返還系爭房屋之日止，另按月給
    付原告90,000元。(四)陳明願供擔保，請准宣告假執行。
二、被告乙○○以：系爭房屋確為原告所有，伊向原告承租並交
    付350,000 元押金予原告之父，93年8 月19日租期屆滿時伊
    要繼續給付租金予原告，惟原告表示不願繼續出租，伊與洪
    金鑾為合夥人，但對外均由洪金鑾出名，伊並未出名，僅出
    資洪金鑾經營之咖啡西點麵包店，內部約定分攤盈虧之比例
    ，且伊目前未實際經營，亦未占有系爭房屋等語，資為抗辯
    。被告洪金鑾除引用乙○○之答辯理由外，另以：伊自93年
    8 月20日起僅使用系爭房屋1 樓後段即如附圖所示黃色部分
    及3 樓全部，目前由伊獨自經營，乙○○未占有使用等語，
    資為抗辯。
三、兩造於本院94年6 月21日言詞辯論期日當庭協議簡化爭點，
    其不爭執及爭執之事項如下（見本院卷第25頁至第26頁）：
  (一)兩造不爭執之事項：
    1.坐落臺北縣永和市○○段322 地號土地所有權全部及其上
      系爭房屋（未經保存登記）為原告所有。
    2.被告乙○○於92年8 月19日向原告承租系爭房屋1 至3 樓
      ，租賃期間自92年8 月20日起至93年8 月19日止，租金每
      月90,000元，應於每月20日前給付租金，原告提出之租賃
      契約書形式上為真正（見調解卷第9 頁至第13頁），原告
      於93年8 月19日向乙○○表示不繼續出租系爭房屋。
    3.系爭房屋目前由甲○○○○○○○○○○○○○占有。
    4.原告93年9 月30日永和郵局第849 號存證信函，經被告乙
      ○○收受（見調解卷第16頁）。
    5.本件訴訟標的法律關係為：(一)聲明第一項部分：民法第45
      5 、767 條。(二)聲明第二項部分：民法第179 條、184 條
      。(三)聲明第三項部分：原告與乙○○間租賃契約第6 條之
      約定。
  (二)兩造爭執之事項：
    1.原告得否請求被告返還系爭房屋？
    2.原告得否請求被告自93年8 月20日起，至返還系爭房屋之
      日止，按月連帶給付90,000元之不當得利？
    3.原告得否請求乙○○自93年8 月20日起，至返還系爭房屋
      之日止，按月給付90,000元之違約金？
    4.乙○○是否曾交付押金350,000元與原告之父？
    5.被告乙○○是否系爭房屋之現占有人？
四、原告主張坐落臺北縣永和市○○段322 地號土地所有權全部
    及其上系爭房屋所權全部為原告所有，被告乙○○於92年8
    月19日向原告承租系爭房屋1 至3 樓，租賃期間自92年8 月
    20日起至93年8 月19日止，租金每月90,000元，應於每月20
    日前給付，嗣原告於93年8 月19日租期屆滿時即向乙○○表
    示不繼續出租系爭房屋之事實，業據原告提出土地所有權狀
    影本1 件、房屋稅繳款書影本1 件、租賃契約書影本1 件為
    證，並為兩造協議所不爭執，自堪採信為真實。又系爭房屋
    1 樓如附圖所示黃色部分及3 樓全部自93年8 月20日起迄至
    目前止均由洪金鑾占有中，復據洪金鑾自認在卷（見本院卷
    第35頁勘驗筆錄），亦堪採信為真實。
五、按以無權占有為原因，請求返還所有物之訴，原告就被告占
    有物之事實應負舉證責任，惟被告對其占有物之事實無爭執
    ，僅以非無權占有為抗辯者，被告應就其取得占有係有正當
    權源之事實證明之，如不能證明，則應認原告之請求為有理
    由（最高法院92年度臺上字第312 號、85年度臺上字第1120
    號、91年度臺上字第2182號判決意旨參看）。
六、被告乙○○部分：
    原告主張被告乙○○自92年8 月19日租賃期間屆滿後仍繼續
    占有使用系爭房屋等語，惟查乙○○已否認其於92年8 月19
    日租期屆滿後仍有占有使用系爭房屋之事實，又被告洪金鑾
    亦陳稱93年8 月20日起由洪金鑾使用系爭房屋1 樓後段即如
    附圖所示黃色部分及3 樓全部，且為洪金鑾獨自經營，乙○
    ○未占有使用，至1 樓前段即如附圖所示紅色部分及2 樓全
    部是否由乙○○交由他人使用伊不清楚（見本院卷第35頁）
    ，另乙○○訴訟代理人萬文炎亦稱：乙○○在租約到期之前
    就將系爭房屋交給洪金鑾使用，乙○○在93年8 月20日起即
    未占有系爭房屋，乙○○與洪金鑾雖係合夥關係，惟對外均
    係洪金鑾出名，內部有約定分攤盈虧之比例，目前仍由洪金
    鑾經營麵包店，範圍是1 樓後段及3 樓部分（見本院卷第47
    頁），足證乙○○僅係就洪金鑾經營之維也納咖啡西點麵包
    店出資，對外該商號仍由洪金鑾獨資經營，依民法第700 條
    ，乙○○與洪金鑾間應屬隱名合夥之法律關係，依同法第70
    4 條第2 項規定，隱名合夥人就出名營業人所為之行為，對
    於第三人不生權利義務關係，是尚難認乙○○亦為系爭房屋
    1 樓如附圖所示黃色部分及3 樓之占有人，原告既未舉證證
    明乙○○於93年8 月19日租賃期間屆滿後，仍有占有系爭房
    屋之事實，其請求乙○○騰空返還系爭房屋及請求乙○○按
    月給付不當得利及依租賃契約第6 條約定給付違約金，洵屬
    無據。
七、被告甲○○○○○○○○○○○○○部分：
  (一)遷讓系爭房屋部分：
    原告主張被告洪金鑾自93年8 月20日起即無權占有系爭房屋
    1 至3 樓全部，固據其提出照片3 幀（見調解卷第14頁、第
    15頁），營利事業登記公示詳細資料影本1 件（見調解卷第
    34頁）為證，然查被告洪金鑾僅自認自93年8 月20日起無權
    占有使用系爭房屋1 樓如附圖所示黃色部分（20.62 平方公
    尺）及3 樓全部，而否認占有使用系爭房屋1 樓如附圖所示
    紅色部分（70.10 平方公尺）及2 樓全部，核與被告訴訟代
    理人萬文炎於本院審理時陳稱自93年8 月10日起即由其占有
    使用系爭房屋1 樓前段即如附圖所示紅色部分及2 樓全部等
    情，均相符合，足證洪金鑾自93年8 月20日起確僅占有使用
    系爭房屋1 樓後段即如附圖所示黃色部分及3 樓全部，洪金
    鑾復未能舉證證明其有何正當占有之權源，故原告請求洪金
    鑾騰空遷讓系爭房屋1 樓後段即附圖所示黃色部分及3 樓全
    部，洵屬有據；至原告請求被告甲○○○○○○○○○○○
    ○○騰空遷讓系爭房屋1 樓前段即附圖紅色部分及2 樓全部
    ，則屬無據。
  (二)不當得利部分：
    1.按無法律上之原因而受利益，致他人受損害者，應返還其
      利益，民法第179 條前段定有明文。無權占有使用他人房
      屋，可能獲得相當於租金之利益為社會通常之觀念（最高
      法院61年臺上字第1695號判例意旨參看），而土地法第97
      條限制約定最高租額之限制，僅限於城市地方供住宅使用
      之房屋有其適用，此觀同法第94條第1 項及第96條規定之
      立法原意即可推知。至供營業用之房屋，承租人因承租房
      屋而獲得商業上之利益，非一般供住居用之房屋可比，所
      約定之租金，自不受土地法第97條規定之限制（最高法院
      94年3月1日94年度第2次民事庭會議決議參照）。
    2.被告洪金鑾無權占有系爭房屋1 樓如附圖所示黃色部分及
      3 樓全部，已如上述，洪金鑾可能獲得相當於租金之利益
      為社會通常之觀念，原告自得依民法第179 條之規定，請
      求洪金鑾給付自93年8 月20日起至騰空遷讓交還系爭房屋
      1 樓如附圖所示黃色部分及3 樓全部相當租金之不當得利
      。系爭房屋係供洪金鑾經營維也納咖啡西點麵包店，係供
      營業所用，承租人因承租房屋而獲得商業上之利益，非一
      般供住居用之房屋可比，揆諸前開說明，其約定之租金尚
      不受土地法第97條規定之限制。系爭房屋原由原告出租予
      乙○○，租期自92年8 月20日起至93年8 月19日止，每月
      租金90,000元，本院審酌目前一般房屋出租租金均取決於
      其租賃之樓層及面積大小，系爭房屋共3 層，每層面積均
      為90.72 平方公尺，共計272.16平方公尺，洪金鑾占有之
      面積為111.34平方公尺（即1 樓如附圖所示黃色部分20.6
      2 平方公尺＋3 樓90.72 平方公尺＝111.34平方公尺），
      復核系爭房屋第1 層價值為648,000 元、第2 層價值為61
      9,000 元、第3 層價值為198,000 元，有國碁不動產鑑定
      顧問有限公司鑑定報告書1 件在卷可按（見該鑑定報告書
      第4 頁），依其價值比例計算，洪金鑾占有之價值占系爭
      房屋總價值之24.57%｛計算式：【洪金鑾占有面積之價值
      ：（1 樓部分：648,000 元÷90.72 ㎡×20.62 ㎡＝147,
      286 元）＋（3 樓部分：198,000 元）＝345,286 元】÷
      系爭房屋1 至3 樓總價值1,465,000 元＝24.57%，小數點
      以下2 位四捨五入｝，故其每月獲得相當租金之不當得利
      即為22,113元【計算式：90,000元×24.57%，小數點以下
      2 位四捨五入）＝22,113元】，故原告請求被告甲○○○
      ○○○○○○○○○○自92年8 月20日起至遷讓交還系爭
      房屋1 樓如附圖所示黃色部分及3 樓之日止，按月給付22
      ,113元 ，洵屬有據，逾此部分之請求，則屬無據。
八、綜上所述，原告未舉證證明乙○○於租賃期間屆滿後之93年
    8 月20日起仍有占有系爭房屋之事實，其請求乙○○遷讓系
    爭房屋及請求不當得利暨違約金均屬無據；另被告洪金鑾自
    93年8 月20日起確實無權占有系爭房屋1 樓如附圖黃色部分
    及3 樓全部，原告請求洪金鑾遷讓交還該部分房屋及相當租
    金之不當得利，則屬有據。從而，原告依民法第767 條請求
    洪金鑾遷讓交還系爭房屋1 樓如附圖所示黃色部分及3 樓全
    部，並請求洪金鑾自93年8 月20日起至遷讓交還房屋之日止
    ，按月給付22,113元相當租金之不當得利，為有理由，應予
    准許；逾此部分之請求，為無理由，應予駁回。
九、原告陳明願供擔保，請准宣告假執行，經核原告勝訴部分，
    於法尚無不合，爰酌定相當之擔保金額准許之，並依職權宣
    告被告洪金鑾得預供擔保，免為假執行；至原告敗訴部分，
    該部分之訴既經駁回，其假執行之聲請亦失所附麗，應併予
    駁回。
十、結論：本件原告之訴為一部有理由，一部無理由，依民事訴
    訟法、第79條但書、第390 條、第392 條第2 項，判決如主
    文。
中　　華　　民　　國　　94　　年　　10　　月　　18　　日
                  民事第一庭    法　官　周舒雁
上列正本係照原本作成
如對本判決上訴，須於判決送達後20日內向本院提出上訴狀
中　　華　　民　　國　　94　　年　　10　　月　　18　　日
                                書記官  張坤校
